臺灣高等法院刑事判決
110年度上易字第320號
上  訴  人  臺灣基隆地方檢察署檢察官
被      告  顏宜盈


上列上訴人因被告毒品危害防制條例案件，不服臺灣基隆地方法
院109年度易字第557號，中華民國109年12月31日第一審判決（
聲請簡易判決處刑案號：臺灣基隆地方檢察署109年度毒偵字第1
176號），提起上訴，本院判決如下：
    主  文
上訴駁回。
    理  由
一、本案經本院審理結果，認為第一審改依通常程序諭知被告甲
    ○○公訴不受理之判決，認事用法並無違誤，應予維持，並引
    用第一審判決書記載之理由（如附件）。
二、檢察官上訴意旨略以：
（一）民國109年1月15日修正之毒品危害防制條例第24條第1項
      、第2項雖規定「第20條第1項及第23條第2項之程序，於
      檢察官先依刑事訴訟法第253條之1第1項、第253條之2第1
      項第4款至第6款或第8款規定，為附條件之緩起訴處分時
      ，或於少年法院（地方法院少年法庭）認以依少年事件處
      理法程序處理為適當時，不適用之。前項緩起訴處分，經
      撤銷者，檢察官應繼續偵查或起訴。」然因該條文尚未公
      告實施，就前開第2項所規定之情形自應適用修正前之規
      定，即前項緩起訴處分，經撤銷者，檢察官應依法追訴。
      次按毒品危害防制條例於97年4月30日修正後，對於進入
      司法程序之戒癮治療方式，採取「觀察、勒戒或強制戒治
      」（下稱觀察、勒戒等處遇）及「附命緩起訴」雙軌制，
      其目的在給予施用第一、二級毒品者戒毒自新機會。被告
      既同意參加戒癮治療，由檢察官採行「附命緩起訴」方式
      ，此後「附命緩起訴」經撤銷，自不能再改採觀察、勒戒
      等處遇方式，重啟處遇程序。是修正前毒品條例第24條乃
      一般刑事訴訟程序之例外規定，屬刑事訴訟法第1條第1項
      規定之「其他法律所定之訴訟程序」。該第24條第2項規
      定「前項（第1項）緩起訴處分，經撤銷者，檢察官應依
      法追訴」，已明示施用第一級、第二級毒品案件於撤銷緩
      起訴處分後之法律效果為「依法追訴」（參照同條例第23
      條第2項所定之「依法追訴」，係指起訴），此乃因被告
      事實上已接受等同「觀察、勒戒」之處遇，惟其竟未能履
      行該條件，自應於撤銷緩起訴處分後就前案依法起訴，而
      無再次聲請法院裁定觀察、勒戒之必要，法院自得判處罪
      刑（最高法院院99年度台上字第6037號、100年度台上字
      第1474號、100年度台非字第51、181號、104年度台非字
      第23號、109年度台非字第76、77號等判決要旨參照）。
（二）本案被告甲○○（下稱被告）前因施用第二級毒品犯行，經
      臺灣基隆地方檢察署檢察官以107年度毒偵字第1131號為
      緩起訴處分確定，但因未能完成治療，經同署檢察官於10
      8年7月18日以108年度撤緩字第205號撤銷上開緩起訴處分
      確定，有被告之全國刑案資料查註表在卷可按，被告於緩
      起訴處分確定後3年以內再犯本案施用第二級毒品罪，依
      前揭法條規定及最高法院判決要旨，自應依法起訴，原起
      訴程序應無違背規定之處。
（三）綜上，原判決逕為不受理判決，適用法律顯有未洽，爰依
      法提起上訴，將原判決撤銷，更為適當合法之判決。
三、施用第一、二級毒品為犯罪行為，毒品危害防制條例第10條
    設有處罰規定。故施用第一、二級毒品者，本應科以刑罰。
    惟基於刑事政策，對合於一定條件之施用者，依同法第20、
    24條等規定，係採「觀察、勒戒或強制戒治」與「附命完成
    戒癮治療緩起訴處分」等雙軌治療模式。而本次於109年7月
    15日修正施行之毒品危害防制條例第20條第3項及第23條第2
    項，雖僅將原條文之再犯期間由「5年」改為「3年」，惟鑑
    於將施用毒品者監禁於監獄內，僅能短期間防止其接觸毒品
    ，因慣用毒品產生之「心癮」根本無法根除，並慮及毒品危
    害防制條例施行多年累積之戒毒經驗及實效，暨逐步擴充之
    醫療、戒癮機構、專業人力、社區支援系統等資源，尤以本
    次毒品危害防制條例第24條修正，擴大檢察官對施用毒品者
    附條件緩起訴處分之範圍，使其能視個案具體情形給予適當
    多元社區處遇。是本次修正後對於施用毒品者之思維，自應
    與時俱進，擺脫以往側重於「犯人」身分之處罰，著重其為
    「病患」之特質，並以「治療」疾病為出發點，重新評價前
    揭所謂「3年後再犯」之意義。因此，上述所謂「3年後再犯
    」，只要本次再犯（不論修正施行前、後）距最近1次觀察
    、勒戒或強制戒治執行完畢釋放，已逾3年者，即該當之，
    不因其間有無犯第10條之罪經起訴、判刑或執行而受影響，
    應由檢察官循上開雙軌治療模式，為合義務之裁量處置（最
    高法院109年度台上大字第3826號裁定、109年度台上字第38
    26號刑事判決意旨參照）。
四、修正前毒品危害防制條例第24條第2項規定：「前項緩起訴
    處分（即附命緩起訴），經撤銷者，檢察官應『依法追訴』」
    ，法文既非「依法起訴」，並參考刑事訴訟法第1條第1項規
    定：「犯罪，非依本法或『其他法律』所定之訴訟程序，不得
    『追訴』、處罰」，且「刑罰」及「保安處分」同為犯罪之法
    律效果，則「依法追訴」，除指檢察官適用刑事訴訟法所定
    之起訴程序外，尚包括修正前（後）毒品危害防制條例第20
    條第1項所定觀察、勒戒程序。此與修正後毒品危害防制條
    例第23條第2項規定「觀察、勒戒或強制戒治執行完畢釋放
    後，3年內再犯第10條之罪者，檢察官或少年法院（地方法
    院少年法庭）應『依法追訴』或裁定交付審理。」因與同條例
    第20條第3項配合之結果（即觀察、勒戒等處遇執行完畢釋
    放後，3年後再犯第10條之罪，始得重行觀察、勒戒），所
    稱「依法追訴」，無從包括聲請觀察、勒戒者有別，尚不得
    援引修正後毒品危害防制條例第23條第2項之規定，而謂修
    正前毒品危害防制條例第24條第2項之「依法追訴」，必需
    排除修正後毒品危害防制條例第20條聲請觀察、勒戒規定之
    適用。且修正前毒品條例第24條第2項所稱「緩起訴處分」
    經撤銷者，其撤銷原因非一，若係因違法或不當經再議程序
    ，由上級檢察機關撤銷時，本應回復未為緩起訴處分前之狀
    態，由檢察官續行偵查，視個案之證據，為適當之處分，要
    不得強解為應「依法起訴」，認無再次聲請法院裁定觀察、
    勒戒之必要（最高法院109年度台上大字第3536號提案裁定
    之肯定說見解及撤銷提案裁定之理由參照）。
五、經查：
（一）被告前因施用毒品案件，經臺灣基隆地方檢察署檢察官以
      107年度毒偵字第1131號為附命緩起訴處分，緩起訴期間
      為107年8月27日至109年2月26日，遵守或履約期間為107
      年8月27日至108年10月26日；嗣被告於緩起訴期間內未遵
      守履行按時至維德醫療社團法人基隆維德醫院依醫師指示
      接受藥物治療、心理治療及社會復健治療課程以逾3次，
      違反刑事訴訟法第253條之2第1項第6、8款之規定，由同
      署檢察官108年度撤緩字第205號撤銷緩起訴處分，該案施
      用毒品部分經同署檢察官聲請簡易判決處刑，由原審法院
      於108年11月7日以108年度基簡字第1505號判決處有期徒
      刑4月確定（於109年11月17日徒刑易科罰金出監），其後
      被告均未曾接受觀察、勒戒或強制戒治之執行等情，有該
      上開緩起訴處分書、臺灣高等檢察署處分書、撤銷緩起訴
      處分書及本院被告前案紀錄表在卷可按。是被告於本案前
      ，並未曾因施用毒品罪而接受觀察、勒戒或強制戒治，另
      被告縱於本案前，曾經檢察官為上開附命緩起訴在案，但
      究非「觀察、勒戒或強制戒治」，況上開附命緩起訴亦經
      檢察官撤銷，被告既實際上並未完成戒癮治療，自難等同
      曾接受「觀察、勒戒或強制戒治」執行完畢視之，依據上
      開說明而應令觀察、勒戒，且不因其間是否另犯施用毒品
      罪經起訴、判刑或執行而有不同。
（二）被告前開附命緩起訴既經撤銷，自應回復為原緩起訴處分
      不存在時之狀態，檢察官仍應依修正後毒品條例第20條第
      3項、現行第24條等規定，由檢察官視被告個案之情形，
      是否適合「觀察、勒戒或強制戒治」或給予「附命完成戒
      癮治療緩起訴處分」之機會，又經本院綜合審酌本件被告
      施用毒品之情形、品德、素行、家庭等生活狀況，為整體
      判斷，認應由檢察官重啟處遇程序，針對本件個案再行具
      體審酌，聲請法院裁定觀察、勒戒或為附命完成戒癮治療
      之緩起訴處分，抑或為其他適法處理，尚不得逕對被告追
      訴處罰，檢察官前所為之聲請簡易判決處刑，其程序即屬
      違背規定，且無從補正，依刑事訴訟法第303條第1款規定
      ，自應諭知不受理判決。
六、綜上，原審判決同此見解，以檢察官之本案聲請簡易判決處
    刑程序違背規定，乃依刑事訴訟法第303條第1款、第307條
    等規定，改依通常程序逕為不受理判決，經核並無違誤，檢
    察官仍執前詞以被告未依緩起訴完成戒癮治療，依現行相關
    規定及實務見解，依法本應起訴，原聲請簡易判決處刑之程
    序並無違背規定等語，為無理由，爰不經言詞辯論，逕予駁
    回其上訴。
七、據上論斷，應依刑事訴訟法第368條、第372條，判決如主文
    。
中　　華　　民　　國　　110 　年　　4 　　月　　30　　日
                  刑事第十四庭  審判長法　官  黃斯偉
                                      法　官  許泰誠
                                      法　官  程克琳
以上正本證明與原本無異。
不得上訴。
                                      書記官  劉靜慧
中　　華　　民　　國　　110 　年　　5 　　月　　3 　　日
〔附件〕
臺灣基隆地方法院刑事判決　            109年度易字第557號
公　訴　人　臺灣基隆地方檢察署檢察官
被　　　告　甲○○　女　民國00年0月00日生
　　　　　　　　　　身分證統一編號：Z000000000號
　　　　　　　　　　住○○市○○區○○路00巷00號
上列被告因違反毒品危害防制條例案件，原經檢察官聲請以簡易
判決處刑（109年度毒偵字第1176號），由本院以109年度基簡字
第1320號案件受理，本院認不宜以簡易判決處刑，改依通常程序
判決如下：
    主  文
本件公訴不受理。
    理  由
一、聲請簡易判決處刑意旨略以：被告甲○○前因施用第二級毒品
    案件，經臺灣基隆地方檢察署檢察官以107年度毒偵字第113
    1號（檢察官誤繕為第1133號）為附命完成戒癮治療之緩起
    訴處分確定；嗣因於緩起訴期間內，再犯施用毒品案件，為
    臺灣基隆地方檢察署檢察官以108年度撤緩字第205號撤銷上
    開緩起訴處分，視為已接受過等同「觀察、勒戒」之處遇；
    詎被告猶不知悔改，復基於施用第二級毒品甲基安非他命之
    犯意，於109年7月26日上午10時許，在基隆市○○區○○路00巷
    00號住處，施用甲基安非他命1次。嗣同日上午5時5分許，
    在臺北市○○區○○路○段○○○○0○000號房，因另案毒品通緝為警
    緝獲，復徵得其同意採集尿液檢體送驗，結果呈安非他命、
    甲基安非他命陽性反應，始悉上情。因認被告涉犯毒品危害
    防制條例第10條第2項之施用第二級毒品罪嫌等語。
二、程序事項說明
(一)按檢察官聲請以簡易判決處刑之案件，經法院認為有第451
    條之1第4項但書之情形者，應適用通常程序審判之，刑事訴
    訟法第452條定有明文；所謂刑事訴訟法第451條之1第4項但
    書之情形，係指「被告所犯之罪不合第449條所定得以簡易
    判決處刑之案件」、「法院認定之犯罪事實顯然與檢察官據
    以求處罪刑之事實不符，或於審判中發現其他裁判上一罪之
    犯罪事實，足認檢察官之求刑顯不適當者」、「應為無罪、
    免訴、不受理或管轄錯誤判決之諭知者」、「檢察官之請求
    顯有不當或顯失公平者」等而言。
(二)又起訴之程序違背規定者，應諭知不受理之判決，並得不經
    言詞辯論為之，刑事訴訟法第303條第1款、第307條分別定
    有明文；所稱「起訴之程序違背規定」，係指檢察官提起公
    訴之訴訟行為於程序上有違法律之規定而言。而提起公訴之
    訴訟行為是否於程序上有違法律規定，原則上，固以「起訴
    時」所存在之事項及法律規定為判斷，惟檢察官起訴後始發
    生之情事變更事由，致法院不能為實體審理及判決亦屬「起
    訴之程序違背規定」，此有最高法院109年度台上字第3826
    號判決意旨可資參照。又法律規定與實務見解之改變，係屬
    「情事變更事由」（參見臺灣高等法院109年度上訴字第396
    5號、109年度上訴字第4255號、臺灣高等法院臺中分院109
    年度上訴字第2330號刑事判決）。
(三)按毒品危害防制條例於108年12月17日修正，109年1月15日
    公布，部分條文（含第20條、第23條等條文）於公布後6個
    月即109年7月15日生效施行；又修正後之毒品危害防制條例
    第35條之1雖規定：「本條例中華民國一百零八年十二月十
    七日修正之條文施行前犯第十條之罪之案件，於修正施行後
    ，依下列規定處理：一、偵查中之案件，由檢察官依修正後
    規定處理。二、審判中之案件，由法院或少年法院（地方法
    院少年法庭）依修正後規定處理；依修正後規定應為不起訴
    處分或不付審理之裁定者，法院或少年法院（地方法院少年
    法庭）應為免刑之判決或不付審理之裁定。三、判決確定尚
    未執行或執行中之案件，適用修正前之規定。」該條款之立
    法說明謂：「若該等案件於修正施行前已繫屬於法院或少年
    法院（地方法院少年法庭）者，『為求程序之經濟，法院或
    少年法院（地方法院少年法庭）應依修正施行後之規定處理
    ，即應依職權為觀察、勒戒或強制戒治之裁定』」等語，似
    欲透過立法說明由法院依職權裁定觀察、勒戒或強制戒治，
    以替代第20條第1項、第2項所定應由檢察官提出觀察、勒戒
    或強制戒治之聲請；惟此立法理由雖應予尊重，並得據為解
    釋法律條文之參考資料之一，惟究非法律條文本身，不具法
    條條文之拘束力；又本於「權力分立」原則，法院對檢察官
    職權行使，應予以尊重，雖非謂不得為適度之司法審查，惟
    對於施用毒品者本次所犯如距最近1次觀察、勒戒或強制戒
    治執行完畢釋放後，已逾3年者，檢察官既得本於立法者所
    賦與之職權裁量是否聲請法院裁定觀察、勒戒或為命附條件
    （現行法僅能附命完成戒癮治療）緩起訴處分之多元化處遇
    ，即聲請法院裁定機構內之觀察、勒戒並非檢察官所得採取
    之唯一途徑，法院自不能僭越檢察官之職權，逕對施用毒品
    者裁定應予觀察、勒戒或強制戒治；且若檢察官之「起訴之
    程序違背規定」，法院當不能僅「為求程序之經濟」便宜行
    事，而應嚴守程序上之正義，尊重檢察官之裁量權，並保障
    施用毒品者能獲得妥適並完善治療或其他有利戒毒途徑處遇
    之機會（最高法院109年度台上字第3826號判決意旨、臺灣
    高等法院109年度上訴字第4255號判決意旨參照）。
(四)再以本次毒品危害防制條例修正，其中第20條、第23條將施
    用毒品之刑事處遇程序「5年後再犯」、「5年內再犯」之追
    訴要件，均修正為「3年後再犯」、「3年內再犯」，參照修
    法理由，係認施用毒品者具「病患性犯人」之特質，並參諸
    世界各國之醫療經驗及醫學界之共識，咸認施用毒品成癮者
    ，其心癮甚難戒除，如觀察、勒戒或強制戒治執行完畢釋放
    後，3年後始再有施用第一級、第二級毒品之行為者，足見
    其有戒除毒癮之可能，宜再採以觀察、勒戒方式戒除其身癮
    及以強制戒治方式戒除其心癮之措施，為能放寬觀察、勒戒
    或強制戒治制度之適用時機，以協助施用者戒除毒癮而予以
    修正，故倘若被告前曾經觀察、勒戒及強制戒治後3年內再
    犯，符合立法意旨再犯率甚高之標準，其嗣後再犯施用毒品
    犯行，自應追訴處罰，反之，若屬3年後再犯，則應依新法
    第20條第1項之規定裁定送觀察、勒戒。又若犯毒品危害防
    制條例第10條之罪，距最近1次犯該罪經觀察、勒戒或強制
    戒治執行執行完畢釋放後，已逾3年，即應令觀察、勒戒，
    不因其間是否因另犯該罪，經起訴、判刑或執行而受影響，
    俾落實此次寬厚刑事政策之變革（最高法院刑事大法庭109
    年度台上大字第3826號刑事裁定、最高法院109年度台上字
    第3826號、第3240號、第3135號、第3098號刑事判決意旨參
    照）。
三、本院之判斷
　　毒品危害防制條例雖於108年12月17日修正，109年1月15日
    公布，部分條文（包含第20條、第23條）於109年7月15日生
    效施行，然依同條例第36條規定：第24條之施行日期，由行
    政院定之（行政院迄未公佈施行日期，而尚未生效施行）；
    經比較新舊毒品危害防制條例第24條第2項規定，舊法規定
    為「前項緩起訴處分，經撤銷者，檢察官應依法追訴」，新
    法之規定則為「前項緩起訴處分，經撤銷者，檢察官應繼續
    偵查或起訴」，是原緩起訴處分撤銷後，是否仍得逕行起訴
    ？抑或仍有修正後毒品危害防制條例第20條第1項裁定觀察
    、勒戒規定之適用？本院審酌本次毒品危害防制條例修正之
    精神及本旨，參酌最高法院刑事大法庭109年度台上大字第3
    826號裁定意旨、最高法院109年度台上字第3826號判決及10
    9年度台上大字第3536號提案裁定意旨，認：
(一)本次修法（108年12月17日）前，最高法院104年度第2次刑
    事庭會議決議曾謂：按毒品條例於97年4月30日修正後，對
    於進入司法程序之戒癮治療方式，採取「觀察、勒戒或強制
    戒治」及「附命緩起訴」雙軌制，其目的在給予施用毒品者
    戒毒自新機會。被告既同意參加戒癮治療，由檢察官採行「
    附命緩起訴」方式，此後「附命緩起訴」經撤銷，自不能再
    改採「觀察、勒戒或強制戒治」方式，重啟處遇程序。是該
    條例第24條乃一般刑事訴訟程序之例外規定，屬刑事訴訟法
    第1條第1項規定之「其他法律所定之訴訟程序」。該條第2
    項規定「前項（第1項）緩起訴處分，經撤銷者，檢察官應
    依法追訴」，已明示施用毒品案件於撤銷緩起訴處分後之法
    律效果為「依法追訴」，此乃因被告事實上已接受等同「觀
    察、勒戒」之處遇，惟其竟未能履行該條件，自應於撤銷緩
    起訴處分後就前案依法起訴，而無再次聲請法院裁定觀察、
    勒戒之必要。「附命緩起訴」後，5年內再犯施用第一級或
    第二級毒品者，因其事實上已接受等同「觀察、勒戒」處遇
    ，顯見再犯率甚高，原規劃之制度功能已無法發揮成效，自
    得依毒品條例第23條第2項或第24條第2項規定之相同法理，
    逕行提起公訴，無再依毒品條例第20條第1項重為聲請觀察
    、勒戒必要。
(二)惟本次修法後，最高法院刑事大法庭業於109年11月18日以1
    09年度台上大字第3826號刑事裁定，就修正後之毒品危害防
    制條例第20條、第23條所謂「3年後再犯」，作出裁定解釋
    統一見解，並排除最高法院95年第7次、97年第5次、104年
    度第2次刑事庭會議決議意見，依此解釋及立法旨意，就修
    正前毒品危害防制條例第24條第1項之規定，檢察官對施用
    毒品之被告得為「附命緩起訴」，而排除觀察、勒戒等處遇
    及起訴規定之適用，而檢察官得為「附命緩起訴」處分之對
    象，當包括「初犯及3年後再犯」、「3年內再犯」之施用毒
    品者。若上開「附命緩起訴」經撤銷時，自應回復為原緩起
    訴處分不存在時之狀態，檢察官仍應依修正後毒品條例第20
    條第1項或第23條第2項之規定，分別視其為「初犯及3年後
    再犯」或「3年內再犯」之施用毒品者，而決定適用觀察、
    勒戒等處遇或起訴之程序。要不得強解為應「依法起訴」，
    認無再次聲請法院裁定觀察、勒戒之必要。
(三)又修正前毒品危害防制條例24條第2項規定之「依法追訴」
    ，法文既非「依法起訴」，參考刑事訴訟法第1條第1項規定
    ：「犯罪，非依本法或『其他法律』所定之訴訟程序，不得『
    追訴』、處罰」，且「刑罰」及「保安處分」同為犯罪之法
    律效果，則「依法追訴」，除指檢察官適用刑事訴訟法所定
    之起訴程序外，尚包括修正前（後）毒品危害防制條例第20
    條第1項所定觀察、勒戒程序。此與修正後毒品危害防制條
    例第23條第2項規定「觀察、勒戒或強制戒治執行完畢釋放
    後，三年內再犯第十條之罪者，檢察官或少年法院（地方法
    院少年法庭）應『依法追訴』或裁定交付審理。」因與同條例
    第20條第3項配合之結果（即觀察、勒戒等處遇執行完畢釋
    放後，3年後再犯第10條之罪，始得重行觀察、勒戒），所
    稱「依法追訴」，無從包括聲請觀察、勒戒者有別，尚不得
    援引修正後毒品危害防制條例第23條第2項之規定，而謂修
    正前毒品危害防制條例第24條第2項之「依法追訴」，必需
    排除修正後毒品危害防制條例第20條聲請觀察、勒戒規定之
    適用。且修正前毒品危害防制條例第24條第2項所稱「緩起
    訴處分」經撤銷者，其撤銷原因非一，若係因違法或不當經
    再議程序，由上級檢察機關撤銷時，本應回復未為緩起訴處
    分前之狀態，由檢察官續行偵查，視個案之證據，為適當之
    處分，要不得強解為應「依法起訴」，認無再次聲請法院裁
    定觀察、勒戒之必要。再者，檢察官為「附命緩起訴」，應
    適用依該條例第24條第3項訂定之「毒品戒癮治療實施辦法
    及完成治療認定標準」（下稱「認定標準」）。被告所犯前
    案經檢察官為「附命緩起訴」，嗣該緩起訴被撤銷，該次施
    用第一級、第二級毒品犯行雖經起訴判刑，倘檢察官認後案
    依「認定標準」第2條第2項但書規定，雖「不適合為『附命
    緩起訴』」，然「無礙其完成戒癮治療之期程者」，仍得就
    後案再為「附命緩起訴」，而不適用修正後毒品危害防制條
    例第20條第1項（初犯、3年後再犯）及第23條第2項（3年內
    再犯）之程序。是檢察官既未裁量就後案為「附命緩起訴」
    ，而為起訴，法院即應依修正後毒品條例第20條第1項規定
    辦理。
(四)又修正後毒品條例第20條第3項、第23條第2項均以「『觀察
    、勒戒或強制戒治執行完畢』釋放後」，據以計算該「3年後
    」、「3年內」期間。是欲適用上揭2項規定，自以觀察、勒
    戒等處遇「執行完畢」並釋放為其前提。苟觀察、勒戒等處
    遇尚未執行完畢，自無從起算該「3年」期間，即無該2項規
    定之適用。被告經「附命緩起訴」之該次施用第二級毒品犯
    行（即前案），前無施用毒品紀錄，致其未曾受觀察、勒戒
    等處遇。後案又係在「附命緩起訴」經撤銷確定後再犯，與
    修正後毒品條例第23條第2項、修正前同條例第24條第2項之
    要件均不相符，自無從適用上述2項規定追訴處罰。參酌毒
    品危害防制條例之立法精神及修法歷程，係對施用第一、二
    級毒品者，採「除刑不除罪」之刑事政策，並將施用毒品者
    ，以「病患性犯人」視之。倘觀察、勒戒等處遇猶無法收其
    遮斷毒癮之實效，方以刑罰追訴處罰。顯見毒品危害防制條
    例之觀察、勒戒等處遇，係以醫療斷癮為目的，屬於較為輕
    緩之拘束人身自由保安處分，以代替刑罰功能。立法者顯然
    有意藉由觀察、勒戒等處遇，替代刑罰之功能。與直接起訴
    之刑罰相較，觀察、勒戒等處遇應屬對被告較為有利之處遇
    方式至為顯然。97年4月30日修正公布之毒品條例第24條第1
    項（109年1月15日公布之新法亦同），已改採觀察、勒戒等
    處遇與「附命緩起訴」並行之雙軌模式，後者並擴及毒品危
    害防制條例第23條第2項（3年內再犯）情形，可見立法者有
    意在「附命緩起訴」程序，對施用第一級、第二級毒品者，
    採取更為寬容之態度。上述二程序其執行方式有別，其間仍
    有差異。檢察官得為「附命緩起訴」。而依「認定標準」第
    3條、第7條、第11條規定，「戒癮治療」包括「藥物治療、
    心理治療、社會復健治療」、「戒癮治療之期程以連續1年
    為限」、檢察官為上開緩起訴處分得指定被告應遵行事項等
    。被告同意參加「附命緩起訴」，即應完成「戒癮治療」、
    檢察官指定之應遵行事項至緩起訴期間屆滿乃止。前者與後
    者對照以觀，「附命緩起訴」雖得佐以採尿、對相關規定遵
    守等方式之約制，使被告確實完成「戒癮治療」，但「戒癮
    治療」始為「附命緩起訴」之核心治療方式，並得取代觀察
    、勒戒等處遇，期能完全戒除被告之毒癮。依上揭說明，被
    告在「戒癮治療」完成前，仍難謂得與觀察、勒戒等處遇「
    已執行完畢」等同視之。本件「附命緩起訴」因已撤銷，被
    告之「戒癮治療」並未完成，自與觀察、勒戒等處遇執行完
    畢有別。
(五)再者，參酌毒品危害防制條例第24條修正精神及立法理由：
    「緩起訴處分是利用『機構外』之處遇，協助施用毒品者戒除
    毒癮，為達成戒除毒癮之目的，於撤銷緩起訴處分後，宜由
    檢察官依法繼續偵查或起訴，亦即仍有現行條文第20條觀察
    、勒戒及強制戒治制度之適用，俾利以『機構內』之處遇方式
    協助其戒除毒癮，亦得為不同條件或期限之緩起訴處分」，
    修正後同條第2項規定：「前項緩起訴處分，經撤銷者，檢
    察官應繼續偵查或起訴」，換言之，立法者所著重者，並非
    先前最高法院決議所強調之「附命緩起訴處分已經給予施用
    毒品者戒毒自新機會，而被告竟未能履行」，逕將附命緩起
    訴處分等同於已經接受觀察、勒戒處遇；而從立法過程反觀
    之，立法者毋寧係將施用毒品者視為病患，原則上應先採行
    觀察、勒戒或強制戒治處遇，目的在於協助施用毒品者戒除
    毒癮，因此，即便施用毒品者先前曾經檢察官諭知附命完成
    戒癮治療之緩起訴處分，後來卻未能完成戒癮治療的情況，
    仍宜由檢察官依同條例第20條規定聲請法院命觀察、勒戒及
    強制戒治，或為不同條件或期限之緩起訴處分，亦即，新法
    應更為著重於使施用毒品者接受完成戒除毒癮的處遇機制。
(六)綜上所述，被告如已完成「附命緩起訴」之戒癮治療，事實
    上已接受等同「觀察、勒戒或強制戒治」執行完畢釋放之處
    遇，如於該條例第23條第2項所定「5年」（新法為「3年」
    ，下同）內，再犯施用第一級或第二級毒品罪，顯現其再犯
    率甚高，原規劃之「附命緩起訴」完成戒癮治療制度功能無
    法發揮成效，已無再次接受「觀察、勒戒或強制戒治」處遇
    之必要。倘被告經「附命緩起訴」，且「完成戒癮治療」後
    ，因其事實上已接受等同「觀察、勒戒或強制戒治」執行完
    畢釋放之處遇，「5年」（或「3年」）內再犯施用第一級或
    第二級毒品罪，顯見其再犯率甚高，自應依該條例第23條第
    2項規定之相同法理，逕行追訴（提起公訴或聲請簡易判決
    處刑），而無再依該條例第20條第1項重行聲請觀察、勒戒
    或強制戒治之必要。被告施用第一級或第二級毒品罪，經裁
    定觀察、勒戒或強制戒治程序者，係以「觀察、勒戒或強制
    戒治」執行完畢釋放後，起算上開「5年」（「3年」）內再
    犯之期間，則被告如係經「附命緩起訴」，依同一法理，應
    以經「附命緩起訴」並「完成戒癮治療」後，而非以「附命
    緩起訴」確定之日，起算該「5年」（「3年」）內再犯之期
    間（最高法院109年度台非字第76號判決參照）。是僅限於
    被告經「附命緩起訴」且「完成戒癮治療」後，始認定其事
    實上已接受等同「觀察、勒戒或強制戒治」處遇，亦始能以
    其完成戒癮治療之日來起算再犯之期間（即修法「3年」）
    。從而，於法律適用上，雖毒品危害防制條例第24條尚未定
    施行日期，然透過立法歷程解釋法律文義，倘施用毒品者前
    經檢察官為附命完成戒癮治療之緩起訴處分，因其未完成戒
    癮治療之必要命令，經檢察官依職權撤銷該緩起訴處分確定
    ，不得認定其事實上已接受等同「觀察、勒戒或強制戒治」
    之處遇，亦無從據此起算再犯期間，此時，對於被告於該附
    命緩起訴處分後所為施用毒品犯行，應回歸適用已修正生效
    的同條例第20條第3項之規定，即依照前述最高法院刑事大
    法庭之裁定意旨處理。
四、經查：　　　　 
(一)被告前因2次因施用毒品案件，經本院以87年度毒聲字第565
    號及88年毒聲字第123號裁定令入勒戒處所觀察、勒戒後，
    均認無繼續施用毒品之傾向，分別於87年11月25日、88年2
    月6日執行完畢釋放出所，並由臺灣基隆地方檢察署檢察官
    以87年度偵字第5177號、88年度偵字第369號為不起訴處分
    確定。又於上開觀察勒戒執行完畢釋放5年內，再犯施用毒
    品案件，經本院裁定令入戒治處所施以強制戒治，於90年5
    月24日停止戒治並交付保護管束出所；復因施用第二級毒品
    案件，經臺灣基隆地方檢察署檢察官以107年度毒偵字第113
    1號為附命完成戒癮治療之緩起訴處分確定，嗣因於緩起訴
    期間內再犯施用毒品案件，為臺灣基隆地方檢察署檢察官以
    108年度撤緩字第205號撤銷上開緩起訴處分確定等情，有臺
    灣高等法院被告前案紀錄表及矯正簡表各1份在卷可稽。
(二)被告本次犯行之前次犯行，原所受命戒癮治療之緩起訴處分
    既遭撤銷，依據前開實務見解、立法精神、修法意旨，被告
    前次犯行所受緩起訴處分之戒癮治療，並未完成，不得認定
    已事實上接受等同「觀察、勒戒或強制戒治」之處遇；而被
    告最近一次接受強制戒治處分執行完畢釋放，係於90年5月2
    4日，已逾3年；又最高法院刑事大法庭109年度台上大字第3
    826號刑事裁定，已明示揭櫫「所謂3年後再犯，只要本次再
    犯（不論修正施行前、後）距最近1次觀察勒戒或強制戒治
    執行完畢釋放，已逾3年者，即該當之，不因其間有無犯第1
    0條之罪經起訴、判刑或執行而受影響」，即表示已不採前
    開最高法院95年度第7次、97年度第5次、100年第1次、104
    年度第2次刑事庭會議決議之見解。是總合目前實務通說及
    立法意旨、吸毒人口之「病患性」特質，被告前案既未經完
    成戒癮治療，即等同未經觀察、勒戒或戒治處遇，前案之執
    行完畢時間，無從起訴；應回歸適用同條例第20條第3項、
    第24條等規定，由檢察官基於一次性之整體規劃而重啟處遇
    程序，視被告個案情形，是否適合「觀察、勒戒或強制戒治
    」或再給予「附命緩起訴」之機會。因此本件檢察官逕予聲
    請簡易判決處刑，法院無從替代檢察官為上開合義務性之裁
    量處遇，應認本件聲請之程序違背規定，且無從補正，依刑
    事訴訟法第303條第1款規定，自應諭知不受理判決，並不經
    言詞辯論為之。
據上論斷，應依刑事訴訟法第452條、第451條之1第4項但書、第
303條第1款、第307條，判決如主文，判決如主文。
中　　華　　民　　國　　109 　年　　12　　月　　31　　日
                    刑事第四庭 法　官　李辛茹
以上正本證明與原本無異。
如不服本判決應於收受送達後20日內向本院提出上訴書狀，並應
敘述具體理由；其未敘述上訴理由者，應於上訴期間屆滿後20日
內向本院補提理由書(均須按他造當事人之人數附繕本)「切勿逕
送上級法院」。
中　　華　　民　　國　　109 　年　　12　　月　　31　　日
                               書記官  李建毅